【裁判字號】    98,消債抗,283
【裁判日期】    980721
【裁判案由】    聲請更生程序
【裁判全文】
臺灣高雄地方法院民事裁定           98年度消債抗字第283號
抗  告  人  甲○○
上列當事人因消費者債務清理事件聲請更生，對本院於民國98年
4月13日所為98年度消債更字第136號裁定提起抗告，本院裁定如
下：
    主  文
抗告駁回。
抗告程序費用新臺幣壹仟元由抗告人負擔。
    理  由
一、抗告意旨略以：抗告人積欠債權人香港上海匯豐銀行股份有
    限公司（下稱香港上海匯豐銀行）等合計新台幣（下同）1,
    146,855 元，前未曾依「中華民國銀行公會會員辦理消費金
    融案件無擔保債務協商機制」請求共同協商債務清償方案，
    惟於消費者債務清理條例施行後，曾於民國97年8 月19日以
    書面向最大債權金融機構香港上海匯豐銀行請求共同協商而
    未成立。惟抗告人表示另有積欠資產管理公司債務，欲行更
    生程序，致協商不成立。抗告人目前經法院強制扣款9,800
    元後，實領月薪約17,028元，每月除需負擔租金6,000 元外
    ，尚須負擔伙食費4,500 元、水費240 元、電費1,055 元、
    瓦斯費790 元、管理費1,300 元、油資2,000 元、壽險1,31
    0 元，實無法依協商條件還款而有不能清償債務或不能清償
    之虞。詎原裁定以抗告人之每月收入34,483元扣除基本生活
    費用9,829 元後，尚有24,654元之餘款可供清償，且僅需 4
    年餘即得清償債務為由，逕予駁回聲請，顯有違誤，爰依法
    提起本件抗告，並聲明：原裁定廢棄，並准為更生之聲請。
二、按債務人不能清償債務或有不能清償之虞者，得依消費者債
    務清理條例所定更生或清算程序，清理其債務，消債條例第
    3 條定有明文。蓋經濟上陷於困境之消費者，若任其於惡性
    循環之債務窘境中自生自滅，其將衍生嚴重之社會問題，致
    難以維持安定之社會經濟秩序，故有予之分別情形依更生或
    清算之程序清理其債務之必要，藉以妥適調整其與各相關債
    權人等間之權利義務關係，以謀求消費者經濟生活之更生機
    會，從而健全社會經濟發展。是以不論債務人於本條例施行
    前是否曾參與銀行公會無擔保債務協商機制，債務人一旦按
    本條例聲請更生或清算，均以債務人已達不能清償債務或有
    不能清償之虞為必要。再者，依消債條例第151 條第1 項、
    第5 項規定，係採「協商前置主義」，而債務人於協商程序
    中，自應本於個人財產及收支狀況，依最大誠信原則，商討
    解決方案，如債務人如與金融機構協商成立者，自應本於誠
    信履行協商方案，非有不可歸責與己之事由，尚不得為更生
    或清算之聲請。如經法院審酌確有不可歸責於己之情事而毀
    諾，則應繼續審理上開條文所謂「不能清償或有不能清償之
    虞」，允宜綜衡債務人全部收支及財產狀況，評估是否已不
    能維持符合人性尊嚴之最基本生活條件，如曾有協商方案，
    其條件是否確實不能達到上開基本之要求等，為其判斷之準
    據。
三、經查：
  (一)按抗告人主張伊目前積欠之總債務共計1,146,855 元，並曾
    於97年8 月間日向香港上海匯豐銀行申請前置協商，惟伊表
    示尚有資產管理公司債務，欲走更生方案為由協商不成立，
    且香港上海匯豐銀行嗣於97年10月27日以抗告人未能接受顯
    足以負擔之還款方案為由，作成協商不成立之通知乙情，有
    債權人清冊、前置協商不成立通知書1 份在卷為憑。惟依抗
    告人提出之債權人清冊記載，關於郭楠171,000 元、蔡月香
    10 0,00 0 元、鄒碧霞30,000元、莊惠真105,000 元、張恒
    秀30,000元、黃章一50,000元、蔡秋蘭55,000元、孫玉良45
    ,000元、劉淑琴10,000元等之私人債權部分，抗告人並未提
    出相關借貸契約及匯款證明，則抗告人主張伊尚有積欠上開
    私人債務云云，無足可採。從而，扣除上開私人債務，抗告
    人實際積欠之總債務共計550,855 元（1,146,855 －171,00
    0 －100,000 －30,000－105,000 －30,000－50,000 －55,
    000－45,000－10,000＝550,855） ，核先敘明。
  (二)抗告人住所地位於高雄縣岡山鎮○○路53號，參酌內政部公
    告98年度台灣省每人每月最低生活費用（含食、衣、住、行
    、育、樂費用）為9,660 元等情，則抗告人每月基本生活開
    銷於9,660 元內，核屬必要，逾此範圍，除非抗告人能證明
    屬必要支出者外，否則無足可採。故抗告人所主張負擔租金
    6,000 元、伙食費4,500 元、水費240 元、電費1,055 元、
    瓦斯費790 元、管理費1,300 元、油資2,000 元等情，因已
    納入上開最低費用之內，故不另列計。至抗告人主張壽險1,
    310 元部分，有人壽保險契約附卷可稽，惟按人壽保險屬任
    意險，參以抗告人既因負債增加及收入減少，經濟陷於困境
    ，本應撙節支出而不得享有高於常人之生活水準，故上開保
    險費等之支出，難認為必要費用計算。至抗告人另主張每月
    尚須支出子女之教育費用及扶養費用云云，然抗告人之2 名
    子女均已成年（分別為72及76年出生），則抗告人主張伊每
    月尚須負擔子女之扶養費用云云，尚無理由。
  (三)再者，按抗告人之95年及96年綜合所得稅各類所得資料清單
    所載，其95年及96年之平均每月薪資分別約為33,126元及34
    ,483 元 ，以該2 年平均薪資計算其每月薪資，則抗告人每
    月平均收入約為33,805元【（33,126＋34,483）÷2 ＝33,
    805 】，如以該收入扣除必要生活費用9,660 元，尚餘24,
    145 元（33,8 0 5－9,660 ＝24,145），足以負擔抗告人自
    行提出共分72期，每月清償10,000元之更生方案，況如以上
    開餘額24,145元償還550,855 元之總債務，僅需近2 年即可
    將債務還清，尚無不能清償債務或不能清償債務之虞。
  (四)抗告人雖另主張良京實業股份有限公司移轉債權時加上遲延
    利息20％＋利息12.75 ％＋違約金＋代墊費用＋執行費用計
    已超過35％，因此其不能清償債務云云。惟經本院函詢良京
    實業股份有限公司，抗告人目前積欠之款項為何，據良京實
    業股份有限公司陳報之民事聲請狀，截至98年7 月為止，抗
    告人積欠之本金為56,744元，及其中31,473元自98年6 月10
    日起至清償日止，按年利率12.75 ％計算之利息，自98 年6
    月10日起至清償日止，按年利率20％計算之違約金。是依上
    開聲請狀，對照抗告人提出之債權人清冊中良京實業股份有
    限公司原先債務數額164,655 元，顯見抗告人仍有繼續還款
    之能力，故無不能清償之情事，從而，抗告人主張伊無法負
    擔上開債務，應非實在。
  (五)關於抗告人主張薪資收入遭法院查扣1/3 云云。惟遭扣薪後
    其債務亦相對減少，況債務人若可與債權人成立協商，債權
    人即無聲請強制執行扣薪之必要，亦難認聲請人得以將遭扣
    薪為由而主張不能清償債務，是抗告人每月薪資應將扣薪部
    分還原計算，準此，抗告人主張其薪資因法院查扣有減少云
    云，亦無足採。
四、綜上所述，抗告人薪資所得扣除每月必要支出費用後，仍有
    上開餘款24,145元清償總債務，卻以無力清償為由而協商不
    成立，惟按其情節無不能清償之虞，依上規定，自應駁回其
    更生之聲請，依消費者債務清理條例第15條，民事訴訟法第
    495 條之1 第1 項、第449 條第1 項、第78條，裁定如主文
    。
中    華    民    國    98    年    7     月    21    日
                  民事第一庭    審判長法  官  黃國川
                                      法  官  郭瓊徽
                                      法  官  張茹棻
上為正本係照原本作成
本件不得抗告。
中    華    民    國    98    年    7     月    21    日
                                      書記官  黃美秀


司法院資訊處製作；財團法人民間司法改革基金會備份。
